ACORDAO-COMPLETO-2537268

ACÓRDÃO 2799/2022 ATA 17/2022 - SEGUNDA CÂMARA

VISTOS, relatados e discutidos estes autos de recurso de reconsideração interposto por Jabes Sousa Ribeiro, ex-prefeito de Ilhéus/BA (gestão 2013-2016) , em face do Acórdão 6154/2020-TCU-Segunda Câmara (Rel. Min. Augusto Nardes) , por meio do qual o Tribunal decidiu julgar irregulares as contas da recorrente, com condenação em débito e aplicação de multa, em apreciação de tomada de contas especial instaurada pelo Fundo Nacional de Desenvolvimento da Educação, em razão da omissão no dever de prestar contas do Programa Nacional de Inclusão de Jovens, no exercício de 2013,
ACORDAM os Ministros do Tribunal de Contas da União, reunidos em sessão da Segunda Câmara, ante as razões expostas pelo Relator, em:
9.1. com fundamento nos arts. 32, inciso I, e 33 da Lei 8.443/1992, conhecer do recurso de reconsideração interposto por Jabes Sousa Ribeiro, e, no mérito, dar-lhe provimento parcial, atribuindo a seguinte redação aos subitens 9.1, 9.2, 9.3 e 9.4 do Acórdão 6154/2020-TCU-Segunda Câmara:
9.1 rejeitar parcialmente as alegações de defesa apresentadas pelo Sr. Jabes Sousa Ribeiro;
9.2. julgar irregulares as contas do Sr. Jabes Sousa Ribeiro, com fundamento nos art. 1º, inciso I, art. 16, inciso III, alínea "b", art. 19, parágrafo único, art. 23, inciso III, da Lei 8.443/1992;
9.3. aplicar ao responsável Jabes Sousa Ribeiro a multa prevista no art. 58, inciso I, da mesma norma, no valor de R$ 10.000,00 (dez mil reais) , fixando-lhe o prazo de 15 (quinze) dias, a contar da notificação, para que comprove, perante este Tribunal (artigo 214, inciso III, alínea "a", do Regimento Interno) , o recolhimento da dívida ao Tesouro Nacional, atualizada monetariamente desde a data deste acórdão até a do efetivo recolhimento, se for paga após o vencimento, na forma da legislação em vigor;
9.4. autorizar, desde logo, a cobrança judicial da dívida, com fundamento no art. 28, inciso II, da Lei 8.443/1992, caso não atendida a notificação
9.2. dar ciência desta deliberação ao recorrente, ao Fundo Nacional de Desenvolvimento da Educação e ao Procurador-Chefe da Procuradoria da República no Estado da Bahia.

Recurso de reconsideração interposto por Jabes Sousa Ribeiro contra o Acórdão 6.154/2020-TCU-2.ª Câmara (Relator Ministro Augusto Nardes)

Segunda Câmara

Prefeitura Municipal de Ilhéus - BA.

3. Interessados/Responsáveis/Recorrentes:
3.1. Interessado: Fundo Nacional de Desenvolvimento da Educação (00.378.257/0001-81).
3.2. Recorrente: Jabes Sousa Ribeiro (XXX.789.465-XX).

Aroldo Cedraz.

13.1. Ministros presentes: Bruno Dantas (Presidente), Augusto Nardes, Aroldo Cedraz e Antonio Anastasia (Relator).
13.2. Ministro que alegou impedimento na Sessão: Aroldo Cedraz.
13.3. Ministro-Substituto presente: André Luís de Carvalho.

ANTONIO ANASTASIA

Ministro Augusto Nardes.

Trata-se de recurso de reconsideração interposto por Jabes Sousa Ribeiro, ex-prefeito de Ilhéus/BA (gestão 2013-2016) , em face do Acórdão 6154/2020-TCU-Segunda Câmara (Rel. Min. Augusto Nardes) , proferido em apreciação de tomada de contas especial instaurada pelo Fundo Nacional de Desenvolvimento da Educação, em razão da omissão no dever de prestar contas do Programa Nacional de Inclusão de Jovens, no exercício de 2013 (PROJOVEM/2013) .
2.	Reproduzo, a seguir, a instrução produzida no âmbito da Secretaria de Recursos - Serur (peça 102) , a qual contou com a anuência do diretor da unidade (peça 103) :
INTRODUÇÃO 
	Trata-se de recurso de reconsideração interposto por Jabes Sousa Ribeiro (peças 47-67 e 83-85) , contra o Acórdão 6.154/2020-TCU-2.ª Câmara (Relator Ministro Augusto Nardes) , nos seguintes termos (peça 44) .
"VISTOS, relatados e discutidos estes autos que tratam de Tomada de Contas Especial instaurada pelo Fundo Nacional de Desenvolvimento da Educação (FNDE) , em desfavor do Sr. Jabes Sousa Ribeiro (CPF XXX.789.465-XX) , ex-prefeito Municipal de Ilhéus/BA (gestão 2013 a 2016) , em razão da omissão no dever legal de prestar contas dos recursos do Programa Nacional de Inclusão de Jovens, no exercício de 2013 (PROJOVEM/2013) ;
ACORDAM os ministros do Tribunal de Contas da União, reunidos em Sessão da Segunda Câmara, ante as razões expostas pelo relator, em:
9.1. rejeitar as alegações de defesa apresentadas pelo Sr. Jabes Sousa Ribeiro;
9.2. julgar irregulares as contas do responsável Jabes Sousa Ribeiro, com fulcro nos arts. 1º, inciso I, 16, inciso III, alíneas "a" e "c", 19, caput, e 23, inciso III, da Lei 8.443/1992 c/c os arts. 1º, inciso I, 209, incisos I e III, 210 e 214, inciso III, do Regimento Interno do TCU (RI/TCU) , condenando-o ao pagamento das quantias a seguir especificadas, com a fixação do prazo de 15 (quinze) dias, a contar do recebimento da notificação, para comprovar, perante este Tribunal (art. 214, inciso III, alínea "a", do RITCU) , o recolhimento das dívidas aos cofres públicos, atualizadas monetariamente e acrescidas dos juros de mora, calculados a partir das datas indicadas, até a data do efetivo recolhimento, na forma prevista na legislação em vigor:
	Data de ocorrência
	Valor histórico (R$) 

	10/7/2013
	75.086,55

9.3. aplicar ao responsável Jabes Sousa Ribeiro a multa prevista no artigo 57 da Lei 8.443/1992, no valor de R$ 20.000,00 (vinte mil reais) , fixando-lhe o prazo de 15 (quinze) dias, a contar da notificação, para que comprove, perante este Tribunal (artigo 214, inciso III, alínea "a", do Regimento Interno) , o recolhimento da dívida ao Tesouro Nacional, atualizada monetariamente desde a data deste acórdão até a do efetivo recolhimento, se for paga após o vencimento, na forma da legislação em vigor;
9.4. autorizar, desde logo, a cobrança judicial das dívidas, com fundamento no art. 28, inciso II, da Lei 8.443/1992, caso não atendida a notificação;
9.5. autorizar, antecipadamente, caso requerido pelo responsável, o pagamento da dívida decorrente em até 36 (trinta e seis) parcelas mensais e consecutivas, nos termos do art. 26 da Lei 8.443/1992, c/c o art. 217 do Regimento Interno do TCU, fixando-se o vencimento da primeira parcela em 15 (quinze) dias, a contar do recebimento da notificação, e o das demais a cada 30 (trinta) dias, devendo incidir sobre cada uma os encargos devidos, na forma prevista na legislação em vigor, alertando o responsável que a falta de comprovação do recolhimento de qualquer parcela importará o vencimento antecipado do saldo devedor, nos termos do art. 217, § 2º, do Regimento Interno do TCU;
9.6. encaminhar cópia deste acordão ao responsável e ao FNDE, para ciência, e ao Procurador-Chefe da Procuradoria da República na Bahia, nos termos do § 3º do art. 16 da Lei 8.443/1992 c/c o § 7º do art. 209 do Regimento Interno do TCU, para adoção das medidas cabíveis, informando que a presente deliberação, acompanhada do Relatório e do Voto que a fundamenta, está disponível para a consulta no endereço www.tcu.gov.br/acordaos."
HISTÓRICO 
2.	Esta Tomada de Contas Especial - TCE foi instaurada pelo Fundo Nacional de Desenvolvimento da Educação - FNDE, em desfavor de Jabes Sousa Ribeiro, ex-prefeito Municipal de Ilhéus/BA (gestão 2013/2016) , tendo em vista a omissão no dever de prestar contas dos recursos transferidos ao município, no âmbito do Programa Nacional de Inclusão de Jovens - Projovem/2013 (peça 4) .
3.	Após o encerramento do prazo para a prestação de contas, em 2/12/2016 (peça 1) , o Relatório de TCE atribuiu a responsabilidade pelo débito ao ex-Prefeito, pelo valor total repassado, da ordem de R$ 75.086,55 (peça 16) . 
4.	No âmbito do TCU foram realizadas citação e audiência que decorreu da não observância do prazo original para apresentar as contas. Já a citação foi motivada pela "não comprovação da boa e regular aplicação dos recursos federais repassados ao município de Ilhéus - BA".
5.	Ato contínuo, as alegações de defesa e as razões de justificativas ofertadas foram rejeitadas pela Secex/TCE (peças 39-41) , pelo Ministério Público/TCU (peça 42) e pelo Relator a quo (peças 45-46) , de modo que as presentes contas foram julgadas irregulares, sem prejuízo da imputação de débito e da multa fundamentada no artigo 57 da Lei 8.443/1992. 
6.	Inconformado, o Sr. Jabes protocolou o recurso de reconsideração de peças 47 a 67, cujo teor ensejou proposta de não provimento pela Serur (peças 80-81) que foi acompanhada pelo MP/TCU (peça 82) .
7.	Antes da manifestação desta Corte, o recorrente apresentou nova documentação, autuada às peças 83/85, que foi encaminhada, pelo Relator, à análise da Serur (peça 86) . Nessa Unidade, constatou-se a necessidade da realização de diligência, a fim de que o FNDE encaminhasse (peças 89/90) :
a) cópia de Nota Técnica em face da prestação de contas intempestiva do Projovem Urbano/2013 no Município de Ilhéus/BA, com enfoque na execução financeira e no atingimento dos objetivos finalísticos do Programa;
b) informação sobre a pertinência e a possibilidade de os documentos oferecidos servirem de subsídio ao exame do TCU.
8.	Em resposta, o órgão repassador enviou os expedientes de peças 96/100 que contemplam as Notas Técnicas nº 57/2021/COEJA/DPD/SEB/SEB (p. 3/6 de peça 99) e 2508695/2021 - DAESP/COPRA/CGAPC/DIFIN (peça 98 e p. 3/8 de peça 100) , cujos pareceres apontam para a insuficiência da documentação apresentada pelo ex-gestor, conforme abaixo reproduzido sinteticamente:
a) de acordo com a alínea "l", inc. I  do art. 4º da Resolução/CD/FNDE/MEC nº 60/2011, a análise de cumprimento de objeto e do objetivo do Programa é realizada com base na consecução das metas físicas e na adequação das ações desenvolvidas: "l .analisar as prestações de contas dos EEx relativas ao Programa, do ponto de vista da consecução das metas físicas, e devolvê-las ao FNDE/MEC com manifestação sobre a sua aprovação ou rejeição;" (item 3.6, p. 4 da peça 99) ;
b) o Sistema Integrado de Monitoramento, Execução e Controle do MEC (SIMEC) , registra que, em 2013, pactou-se o atendimento de 200 jovens, ao longo de 18 meses de formação, nos termos da Cláusula IV - Das obrigações do Município, item 1.1 do Termo de Adesão, contudo, tal meta não foi atingida pois foram matriculados 99 estudantes, de acordo com Relatório de Matrícula SEI 2699945, sendo que, desse total, 25 estudantes atestaram frequência até o final do curso (itens 3.8/3.10, p. 4/5 da peça 99) ;
c) levando-se em conta que se fizeram presentes no primeiro período 24 alunos e, no último período, 25 estudantes, a média de frequência foi calculada em 24 %, o que não condiz com o compromisso pactuado no Termo de Adesão: "[...] X. prevenir e combater a evasão pelo acompanhamento individual das razões para a não frequência do educando e implantar medidas para superá-las" (item 3.11, p. 5 da peça 99) ;
d) a Diretoria de Políticas e Diretrizes da Educação Básica (DPD) , por meio da Coordenação-Geral de Educação de Jovens e Adultos (COEJA) , conclui pela não aprovação do cumprimento do objeto porquanto a frequência média somente é considerada aceitável em patamares superiores a 44 %, conforme critério da equipe técnica da DPD, estabelecido com base na série histórica de matrículas da EJA no Censo escolar, período 2008 (4,9 milhões de matrículas) a 2019 (3,2 milhões de matrículas) - (itens 3.12 e 4.1, p. 5/6 da peça 99) ;
e) considerando o posicionamento da área técnica sobre a não aprovação do cumprimento do objeto, que resultou em apenas 24% do alcance das metas do Programa, a Diretoria Financeira impugna as despesas ocorridas no exercício de 2013, no valor de R$190.529,65 (item 6.3, p. 3 da peça 98) ;
f) o saldo declarado do exercício anterior, no valor de R$ 912,78, diverge do saldo constante do extrato bancário da conta específica do Programa, no valor de R$ 194,06 (alínea "a" do item 7.3.1, p. 3 da peça 98) ;
g) os rendimentos declarados, no valor de R$ 0,00, divergem do registrado na conta de investimento, no total de R$ 718,75 (alínea "b" do item 7.3.1, p. 4 da peça 98) ;
h) tendo em vista o aporte de R$ 114.530,29, a receita total declarada foi de R$ 191.529,62. Entretanto, ela destoa do somatório do saldo com os créditos efetuados na conta do programa, no total de R$ 190.529,65 (alíneas "c" e "d" do item 7.3.1, p. 4 da peça 98) ;
i) a despesa total declarada, no valor de R$ 189.480,31, diverge dos débitos ocorridos na conta do programa, no total de R$ 190.529,65, segundo apurado pelo extrato bancário (alínea "e" do item 7.3.1, p. 4 da peça 98) ;
j) foi verificada movimentação indevida da conta específica do Programa, com bloqueio judicial e transferência de recursos para conta do município, no valor total de R$ 182.900,67, em violação do disposto nos incisos I a IX do art. 7º da Resolução CD/FNDE nº 54/2012 (alínea "a" do item 7.3.2, p. 4 da peça 98) ;
l) foram parcialmente comprovadas as despesas cujos favorecidos na relação de pagamentos não correspondem aos constantes dos extratos, no valor total de R$ 7.581,08, contrariando-se o disposto no art. 20 da Resolução CD/FNDE nº 54/2012 (alínea "b" do item 7.3.2, p. 4/5 da peça 98) ;
m) os dados relativos aos créditos e débitos considerados foram inseridos no Sistema de Débito do Tribunal de Contas da União. Após a atualização, encontrou-se em saldo devedor de R$ 76.937,47, na data de 19 de novembro de 2013 (item 7.4.2, p. 6 da peça 98) .
9.	Antes do exame do posicionamento do FNDE, mister se faz rememorar a análise preliminar formulada pela Serur, acerca da sobredita documentação e das circunstâncias fáticas preexistentes (peça 89) :
"9.	Segundo os argumentos inicialmente formulados (peça 47) , o recorrente afirmou que somente agora conseguiu reunir a documentação necessária para compor a prestação de contas do Projovem/2013 em Ilhéus/BA. 
10.	Asseverou que a conta bancária 52.847-1 recebeu R$ 75.086,55 do FNDE, além de R$ 114.530,29 do município a título de contrapartida. E que praticamente todo o montante foi transferido para a conta 55.307-7, de titularidade da prefeitura, objetivando pagar despesas do Projovem/2013, enquanto R$ 8.333,76 de despesas foram pagos por intermédio da própria conta 52.847-1. 
11.	Afirmou que os Demonstrativos de Receitas e Despesas - Resumido e Analítico, além do Demonstrativo Razão, e processos de pagamentos com recursos orçamentários e extra orçamentários juntados ao recurso de reconsideração, comprovam a regular utilização dos recursos transferidos pelo FNDE (peças 48-67) .
12.	Destacou que houve basicamente o pagamento da folha de pessoal específica para o Programa, incluindo a alocação da contrapartida do próprio município para a complementação dessas despesas. 
13.	No recurso (peça 47) também foi defendido que não houve dolo ou má-fé do ex-prefeito, mas apenas um descuido do setor competente em encaminhar a prestação de contas à época prevista. Mencionou julgado do Superior Tribunal de Justiça para defender que na ausência de algum dano ao erário não há que falar em responsabilização do gestor (Resp 1103633/MG, Rel. Ministro Luiz Fux, 1.ª Turma, julgado em 23/3/2010, DJe 3/8/2010) .
14.	Citando o artigo 16 da Lei 8.443/1992 e os princípios da legalidade e da verdade material, observou que a entrega das contas fora do prazo não pode gerar, apenas por essa razão, o dever de indenizar por parte do gestor, especialmente por não ter havido erro grave ou prejuízo ao erário. Nesse sentido aludiu aos Acórdão 2391/2018-TCU-Plenário (rel. Min. Benjamin Zymler) e 6.677/2020-TCU-1.ª Câmara (rel. Min. Vital do Rêgo) .
15.	No complemento ao recurso, agora trazido aos autos (peças 83-85) , o Sr. Jabes argumenta que por um lapso deixou de juntar anteriormente o extrato da conta bancária 55.307-7 (peças 84-85) , e confirma que a conta foi "utilizada para pagamento exclusivo da folha do Projovem". 
16.	Esclarece que os recursos foram transferidos da conta 52.847-1 para a conta 55.307-7 por praticidade, a fim de concentrar todo o pagamento da folha em uma única conta bancária, uma vez que o município aportava volume maior de recursos para complementar as despesas, e tal transferência entre contas não representa nenhuma ilegalidade, tampouco significou prejuízo para o alcance das finalidades do programa. 
17.	Contesta a conclusão da instrução à peça 80 de que não há informações sobre os profissionais que prestaram os serviços, pois foram anexadas as folhas de pagamento com as informações daqueles que laboraram no Projovem, incluindo os respectivos valores recebidos e registros no Cadastro de Pessoas Físicas da Receita Federal. E quanto aos alunos beneficiados pelo programa, alega que a Lei 11.692/2008 e as Resoluções CD/FNDE 2 e 54/2012 não exigem a inclusão da relação de alunos na prestação de contas, pois o cumprimento das finalidades do Projovem ocorre pela comprovação das despesas específicas e o "atingimento de meta declarado na prestação de contas". 
18.	Por fim, observa que a prestação de contas perante o FNDE foi realizada e consta como adimplente no sistema SiGPC, sendo mais prudente sobrestar o presente processo até que o órgão possa examiná-las. 
Análise
19.	Em um primeiro momento o recorrente anexou a documentação às peças 48-67 a título de prestação de contas dos recursos transferidos ao Município de Ilhéus/BA no âmbito do Projovem em 2013, assim organizada:
Demonstrativos de Receitas e Despesas referentes às contas bancárias 52.847-1 e 55.307-7 (peça 48) ;
Demonstrativos dos Razões Analíticos das contas bancárias 52.847-1 e 55.307-7 (peças 49-50) ;
Extrato bancário da conta 52.847-1 (peça 51) ;
Processos de pagamento (peças 52-66) ;
comunicações internas da Prefeitura de Ilhéus/BA (peça 67) .
20.	Segundo o Sr. Jabes afirmara inicialmente, por seus advogados constituídos, a conta bancária 52.847-1 recebeu os recursos transferidos pelo FNDE ao Município de Ilhéus/BA, no valor de R$ 75.086,55, bem como os recursos da contrapartida municipal, no valor de R$ 114.530,29. Posteriormente, a quase totalidade desses valores foi transferida à conta 55.307-7, de titularidade da prefeitura, para o pagamento das despesas do Projovem/2013. 
21.	Assim, de início cabe reiterar a instrução anterior no sentido de que a transferência entre contas dificulta a identificação do nexo entre os recursos federais e as despesas por eles alegadamente suportadas. O nexo em comento é elemento essencial para a comprovação da regularidade da gestão dos recursos, conforme pacífica jurisprudência do TCU (v.g. Acórdãos 4.538/2014-TCU-2.ª Câmara, rel. Min. Subs. André de Carvalho, 9.057/2017-TCU-1.ª Câmara, rel. Min. Bruno Dantas, 597/2019-TCU-2.ª Câmara, rel. Min. Subs. Marcos Bemquerer e 3.327/2019-TCU-1.ª Câmara, rel. Min. Vital do Rêgo) .	
22.	Ademais, a comprovação da regular aplicação de recursos públicos é feita ordinariamente por prestações de contas, conforme a Constituição Federal (artigo 70) e, no caso do Projovem, instituído pela Lei 11.692, de 10/6/2008, a execução do Programa e a prestação de contas relativa ao exercício de 2013 foram regulamentadas pelas Resoluções CD/FNDE 2, de 18/1/2012, e 54, de 21/11/2012. 
23.	Nesse passo, o artigo 19 da Resolução CD/FNDE 54/2012 trata da transferência de recursos ao Distrito Federal, Estados e Municípios, denominados entes executores (artigo 3.º, III da norma) , e seus parágrafos 2.º, 5.º, 6.º, 7.º e 8.º estabelecem que sua movimentação deve ser necessariamente em conta bancária específica aberta com essa finalidade, sendo permitida a aplicação em caderneta de poupança, vinculada à mesma conta bancária, o que não aconteceu em Ilhéus/BA no exercício de 2013, como confirmado pelo extrato da conta 55.307-7 agora trazido aos autos (peças 84-85) . 
24.	Ainda, nos processos de pagamento anexados ao recurso do Sr. Jabes (peças 52-66) há informações de que dizem respeito ao "Pagamento de folha de pessoal lotado no Projovem Urbano", e o mês ao qual a respectiva folha se refere, além de, em alguns processos, a identificação dos funcionários, com sua lotação, função e nível do cargo (v.g. peça 58, p. 3 e 6) . 
25.	Analisando o extrato da conta 52.847-1 (peça 51) , nota-se que a partir do crédito das ordens bancárias do FNDE em 10/7/2013, nos valores de R$ 71.275,05 e R$ 3.811,50 - e aplicados em BB Fix naquela mesma data - constam os seguintes lançamentos de transferência para a conta identificada como 553-7, na mesma agência. Tais lançamentos figuram no extrato da conta 55.307-7 agora apresentado pelo recorrente como lançamentos a crédito (peça 84, p. 20-22) . 
	Valor
	Data
	Crédito/Débito

	71.275,05
	10/7/2013
	Crédito

	3.811,50
	10/7/2013
	Crédito

	15.356,65
	9/8/2013
	Débito

	3.558,44
	26/8/2013
	Débito

	15.967,02 (peça 63) 
	5/9/2013
	Débito

	17.208,10 (peça 64) 
	7/10/2013
	Débito

	17.111,50 (peça 65) 
	5/11/2013
	Débito

	16.698,27 (peça 66) 
	19/11/2013
	Débito

26.	O saldo dessas movimentações entre contas é negativo em R$ 10.813,43 (e não R$ 26.372,08, conforme constou no subitem 9.3.14 da instrução à peça 80) , indicando que todo o valor disponibilizado pelo FNDE em 10/7/2013 teria sido transferido para a outra conta bancária. 
27.	A corroborar essa hipótese, vê-se que os supostos pagamentos do Projovem realizados a partir da própria conta 52.847-1 incluem apenas dois lançamentos após o crédito do FNDE em 10/7/2013, segundo um dos demonstrativos apresentados pelo recorrente (peça 48, p. 4) , nos valores de R$ 4.612,63, em 17/7/2013, e R$ 298,56, em 19/9/2013, com os títulos, respectivamente, de 'INSS' e 'Vale Mais'. Ademais, o valor de R$ 4.612,63 teria sido pago com recursos da contrapartida municipal, depositada na própria conta 52.847-1 (peça 48, p. 2) (e não depositada na conta 55.037-7, conforme constou na instrução à peça 80, item 9.3.15) , enquanto os R$ 298,56 teriam saído de recursos transferidos pelo FNDE para a conta 52.847-1 (peça 48, p. 4) .
28.	Ainda, os pagamentos realizados a partir da conta 55.307-7 somaram, segundo o recorrente, desde 10/7/2013 - quando transferidos os recursos pelo FNDE - até o último pagamento em 19/11/2013, R$ 85.899,98, ou seja, valor maior que os R$ 75.086,55 transferidos pelo FNDE, conforme segue (peça 48, p. 3 e peça 84, p. 20) , o que, aliás, se explicaria pelo saldo negativo de R$ 10.813,43 das transferências entre as duas contas, como visto acima: 
	Valor
	Data
	Crédito/Débito

	15.915,09
	9/8/2013
	Débito

	3.558,44
	26/8/2013
	Débito

	15.967,02
	5/9/2013
	Débito

	17.208,10
	7/10/2013
	Débito

	17.111,50
	5/11/2013
	Débito

	16.698,27
	19/11/2013
	Débito

29.	Oportuno anotar que na tabela da instrução à peça 80, item 9.3.16, constaram dois lançamentos a débito no valor de R$ 18.915,09, com datas de 9/8 e 26/8/2013, em interpretação do demonstrativo de pagamentos à peça 48, p. 3, onde se lê "Idem 09.08 e 26.08.13" ao lado do valor R$ 18.915,09. No entanto, o extrato bancário da conta 55.307-7, agora encaminhado pelo recorrente, mostra que houve o débito de R$ 18.915,09 em agosto/2013, mas composto de débitos nos valores de R$ 15.356,65 e R$ 3.558,44, respectivamente, em 9 e 26/8/2013 (peça 84, p. 20) .
30.	Quanto à tabela acima, nota-se que os débitos de 5/9, 7/10, 5/11 e 19/11 figuram no extrato da conta 55.307-7 (peça 84, p. 20-23) . Há, também, um débito de R$ 7.738,34 em 26/8/2013, e pode-se considerar que reflete o somatório dos débitos nos valores de R$ 3.558,44 - o qual figura na tabela acima - e de R$ 4.719,90, ambos também em 26/8/2013 (peça 84, p. 20) . Porém, não há no extrato nenhum lançamento no valor de R$ 15.915,09 em 9/8/2013, tampouco, salvo engano, outros lançamentos que possam ter com ele alguma relação. 
31.	Há, ainda, a coincidência dos débitos havidos em 5/9, 7/10, 5/11 e 19/11/2013 com os valores dos processos de pagamento às peças 63, 64, 65 e 66 dos autos, o mesmo não se verificando para os débitos de 9/8 e 26/8/2013.
32.	Por sua vez, analisando a prestação de contas encaminhada pelo Sr. Jabes sob outros aspectos além do financeiro, constata-se que o custeio de despesas com pessoal para atuar no Projovem se enquadra nas ações passíveis de serem financiadas, conforme se depreende do artigo 7.º, incisos I a VIII, da supracitada Resolução CD/FNDE 54/2012. 
33.	Ainda, no caso do pagamento a pessoal da ativa, ou seja, integrante dos quadros da Administração pública, o artigo 10 da Resolução CD/FNDE 54/2012 prevê que deve haver na prestação de contas do Projovem a declaração de que a participação do servidor ou empregado público em atividades relacionadas ao Programa não implicou na incompatibilidade de horário com as funções por ele normalmente desempenhadas para a Administração, e tampouco se equipara a serviço de consultoria, assistência técnica ou assemelhados, quando incompatíveis com a Lei de Diretrizes Orçamentárias. O Anexo IV da Resolução CDE/FNDE 54/2012 detalha os requisitos a serem atendidos pelos profissionais que venham a atuar no Projovem, além da carga horária em que ficariam disponíveis. 
34.	Nesse sentido, ao contrário do argumentado (peça 83) , não se trata de constar nas folhas de pagamento informações como valores recebidos e os respectivos CPF´s, além da lotação e do cargo exercido na estrutura da Administração local pelo trabalhador, conforme de fato se observa nas relações de pessoal disponibilizadas. Outrossim, interessa saber se as atividades foram desenvolvidas por pessoal devidamente qualificado para as finalidades do Projovem. E, também, se as horas dedicadas ao programa não prejudicaram as atividades laborais usuais daqueles que eventualmente pertençam aos quadros ativos do ente federativo beneficiário dos recursos, ou, alternativamente, se a carga horária de suas atividades enquanto empregados ou servidores públicos não era incompatível com as atividades que teriam desempenhando no âmbito do Projovem (v.g. peça 63, p. 7-8) . 
35.	Dessa forma, a nosso ver, ainda não resta totalmente esclarecido qual o enquadramento jurídico, relativamente à Administração municipal, das pessoas beneficiárias dos pagamentos alegadamente suportados com os recursos transferidos pelo FNDE, bem como os horários dedicados às atividades. Igualmente não foi esclarecido se atendiam adequadamente aos requisitos de qualificação exigidos para atuação no Projovem. Ainda, persiste a falta de informações sobre a carga horária dedicada ao Projovem e ao desempenho das normais atividades de seus cargos públicos, neste último caso, por óbvio em relação àqueles que acaso pertenciam aos quadros funcionais do município. 
36.	Por sua vez, quanto aos jovens atendidos em Ilhéus/BA no âmbito do Projovem, como visto na instrução anterior, os artigos 11 e 12 da Lei 11.692/2008 definem que os objetivos do Programa são elevar a escolaridade pela conclusão do ensino fundamental e a qualificação profissional, além do desenvolvimento de ações comunitárias com o exercício da cidadania. Em adição, os jovens devem ter entre dezoito e vinte e nove anos, saber ler e escrever e não ter concluído o ensino fundamental. A esse propósito, o artigo 2.º da Resolução CD/FNDE 2/2012 estabelece que as prestações de contas deverão ser suficientes, entre vários outros objetivos, para a elaboração de um relatório de cumprimento do objeto e dos benefícios alcançados, declarando a realização dos objetivos a que se propunha. 
37.	Portanto, assiste razão ao Sr. Jabes quando assevera que a Lei 11.692/2008 e as Resoluções CD/FNDE 2 e 54/2012 não exigem a inclusão da relação de alunos na prestação de contas. No entanto, compreende-se que a melhor exegese para os normativos é a de que pretendem permitir, no que se refere à prestação de contas, que se conheça com alguma segurança e transparência o atingimento dos objetivos do programa, além da regular execução financeira do programa financiado. 
38.	Nesse sentido, a rigor, a documentação que compõe o recurso de reconsideração em exame trata apenas da execução financeira, com folhas de pagamento que suportariam a movimentação registrada nos extratos bancários. De outro turno, a nosso ver, não há informações mínimas sobre o efetivo alcance do Projovem em Ilhéus no exercício de 2013, como prevê o artigo 3.º, da Resolução CD/FNDE 2/2012, que em sua parte final alude à "análise técnica específica, para manifestação quanto ao atingimento do objeto e do objetivo da transferência". 
39.	A par essas considerações, cabe sopesar toda a documentação inserta no recurso do ex-prefeito a fim de concluir se seria razoável relevar eventual carência de informações sobre alguns aspectos da execução do programa - a exemplo da qualificação do pessoal e a carga horária, além do número de jovens atendidos e atividades desenvolvidas - em vista de outras questões de relevo na análise das contas, a exemplo da própria execução financeira."
Considerações sobre a existência de débito 	
	10.	Cumpre inicialmente analisar as três inconsistências que, em tese, têm potencial para sustentar a imputação de débito ao implicado.
11.	A primeira delas diz respeito ao não cumprimento dos objetivos do programa, razão principal para a alegada reprovação pelo Controle Interno, tendo em vista o atingimento de apenas 24 % de frequência média, em detrimento do percentual mínimo esperado de 45 %.
11.1	Segundo a jurisprudência desta Casa, o não alcance de metas, de per si, é inapto para justificar a persecução dos valores transferidos, uma vez que há gastos inerentes à execução do Projovem Urbano a fim de possibilitar a manutenção do curso, ainda que com um número menor de alunos por conta da evasão que não pode ser evitada.
11.2	A propósito, cabe transcrever excerto da deliberação prolatada no Acórdão 8661/2021-TCU-Segunda Câmara, da relatoria do Ministro-Substituto Marcos Bemquerer Costa:
18.	Primeiramente, observo que o parâmetro utilizado na Nota técnica 17/2020 (peça 69) para fundamentar a reprovação das despesas, tomando como base a média de frequência de apenas 13%, embora esteja associada à aferição da eficácia do Projovem Urbano, não encontra respaldo nos normativos e no termo de adesão constante da Resolução/CD/FNDE 8/2014.
19.	Acrescente-se que o embasamento legal para utilização de recursos do Projovem Urbano em 2016 era Resolução/CD/FNDE 8/2014, a qual não faz menção, de forma expressa e clara, a metas de frequência para se considerar um jovem como atendido ou não pelo programa. 
20.	Nesse sentido, pode-se afirmar que a legislação traz uma obrigação de meio e não de fim quanto à frequência, ao estabelecer cláusulas apenas de acompanhamento de frequência e de prevenção e combate à evasão.
21.	Acrescente-se que a Lei 11.129/2005, a qual instituiu o Projovem, estabeleceu uma conjugação de esforços para o atingimento dos objetivos do programa, desde a matrícula dos jovens até a disponibilização de infraestrutura necessária à execução do programa. Posteriormente, por meio do Decreto 5.557/2005 e das Resoluções FNDE 22/2005 e 28/2007, foram especificados vários gastos que deveriam ficar a cargo do ente federado, relativos à disponibilização de salas de aula, espaços para atividades administrativas, laboratórios de informática, dentre outros, além de despesas com materiais de consumo, acervo bibliográfico e equipamentos multimídia, bem como custos com a certificação dos alunos.
22.	O que se observa, portanto, é que parte significativa dessas despesas ocorre independentemente da reduzida frequência dos alunos. Nesse sentido, podemos listar gastos com disponibilização de espaço físico adequado que conte, não só com salas de aula para os alunos, mas também com "salas de acolhimento" para que crianças de zero a oito anos possam ser cuidadas, enquanto seus pais participam do Projovem Urbano (art. 6º, inciso XV, da Resolução/CD/FNDE 8/2014) , gastos com a aquisição de equipamentos para laboratórios e com a compra de livros didáticos, ou seja, despesas efetuadas no início do curso, com base na previsão inicial de alunos matriculados, e que ocorrem previamente à evasão escolar, não havendo como considerar tais despesas como débito a ser imputado ao gestor, tendo em vista que foram efetivadas no exato cumprimento ao que prevê a legislação acerca da execução do Programa Nacional de Inclusão de Jovens  - Projovem Urbano.  
23.	É importante destacar, ainda, que não há uma correlação direta e proporcional entre a diminuição na quantidade de alunos atendidos e a redução dos gastos, de tal forma que a apuração desse dano não é tão simples e requer uma análise detalhada da composição de cada item de custo para alteração apenas da parcela variável, conforme a quantidade de alunos participantes, tendo em vista que há um custo fixo, o qual não vai ser impactado por uma posterior evasão escolar.
24.	Especificamente no que concerne à impossibilidade de se efetuar uma correlação direta entre um débito a ser imputado ao gestor e a reduzida frequência dos alunos no âmbito do Programa Nacional de Inclusão de Jovens (Projovem Urbano) , transcrevo trecho do recente Voto do Ministro Vital do Rego que culminou no Acórdão 1363/2021-TCU-Plenário:
"14. Quanto ao débito apontado, perfilho outra opinião.
 15. De início, observo que o fundamento à condenação em débito do responsável origina-se da Nota Técnica 26/2020/COEJA/DPD/SEB/SEB (peça 88) do Ministério da Educação (MEC) . Trata-se da análise da prestação de contas sob escrutínio.
 16. Para contextualizar, resgato os parágrafos 3.11 e 3.12 daquela nota técnica, essenciais para entender a fundamentação da condenação em débito:
'3.11 Pelas informações fornecidas pelo relatório de frequência, conseguimos acompanhar o número total de alunos frequentes do 1º ao 18º período. No caso do município de Igarassu as matrículas ativas eram de 374 alunos, a frequência no primeiro período 219 e a no último período 134. Realizando uma média da frequência dos 18 meses chegamos a uma frequência média de 172,38, que equivale a dizer que a frequência média ao longo dos 18 meses foi de 46,09% em relação às matrículas ativas e de 41,94% em relação à matrícula total. Conforme termo de Adesão assinado, um dos compromissos do ente executor é '[...] X. prevenir e combater a evasão pelo acompanhamento individual das razões para a não frequência doeducando e implantar medidas para superá-las', assim consideramos que a média de frequência de 41,94% em relação à matrícula total não condizem com esse compromisso pactuado.
3.12 Para definição de uma porcentagem de frequência média razoável a equipe técnica da DPD/SEB analisou a série histórica de matrículas da EJA no Censo escolar, período 2008 (4,9 milhões de matrículas) a 2019 (3,2 milhões de matrículas) , e chegou à conclusão que no período de 11 anos houve uma queda geral e total das matrículas de EJA de 45%. Tomando essa situação como referência para análise do cumprimento do objeto do Projovem Urbano e Campo, assume-se, a frequência média até o valor de 45% como não aprovada e a frequência acima de 45% como aprovada. (grifou-se) '
 (...) 
24. De outra sorte, a falta de razoabilidade na forma como foi aplicado o critério configura-se também ao se analisar a fórmula de cálculo da frequência. A referenciada nota técnica aponta que, quando observadas as matrículas ativas, a frequência atingida fora de 46,09%, enquanto quando se observam as matrículas totais, a frequência fora de 41,94%. Ou seja, dependendo do referencial adotado, o gestor poderia ter suas contas aprovadas ou reprovadas e cobrado pelo débito integral. 
25. A jurisprudência do TCU é sólida no sentido de que a entrega de produto objeto de convênio sem utilidade para os beneficiários importa em débito integral dos recursos transferidos (Ac. 8.660/2011-2ª Câmara, Rel. André de Carvalho, Ac. 11.284/2020-1ª Câmara, Rel. Marcos Bemquerer) . Entretanto, resta evidente que, diferentemente do convênio do qual resulta obra ou serviço imprestável à sociedade, sem qualquer uso possível, o programa de alfabetização que atende parcialmente as metas pactuadas não poderia configurar prejuízo integral ao Erário.
26. Não é outra a orientação consubstanciada na jurisprudência desta Corte de Contas, da qual extraio os seguintes excertos:
'Quando for constatada inexecução parcial injustificada do objeto, somente deve ser imputado ao responsável débito correspondente ao valor total do convênio na hipótese de imprestabilidade da fração executada e de frustração total dos objetivos do ajuste.'
Acórdão 1559/2011-TCU-Segunda Câmara | Relator: Aroldo Cedraz
'Admitindo-se que parcela executada de convênio está disponível e tem utilidade, mesmo que precária, para as comunidades beneficiadas, somente os valores correspondentes a itens não executados constituem débito.'
Acórdão 4855/2010-TCU-Primeira Câmara | Relator: Walton Alencar Rodrigues
'A condenação pela totalidade do montante transferido não se justifica quando verificado que o objeto não é de todo imprestável, podendo ser aproveitado após complementação de recursos e adoção de outras medidas, bem assim, reconhecida a parcela executada como tendo alguma utilidade.' 
Acórdão 5031/2010-TCU-Segunda Câmara | Relator: Augusto Sherman
27. Seria, portanto, necessário aferir o débito de acordo com a porção não executada do programa e para a qual teria havido repasse recursos. 
28. Acrescento que o próprio programa adota instrumentos para balancear a disponibilidade de recursos de acordo com a frequência dos alunos. O Anexo VI da Resolução/CD/FNDE 8/2014 introduz fórmula de cálculo para transferências automáticas aos entes federados. Enquanto o repasse referente à primeira parcela (Vp1) considera a meta de jovens a serem atendidos, as demais parcelas (Vp2, Vp3 e Vp4) consideram o número de alunos matriculados e frequentes. Assim, o próprio cálculo das transferências procura sopesar a frequência para dispor recursos consentâneos com cada situação. Portanto, a impugnação dos valores transferidos deveria ter considerado, de forma proporcional, os recursos que eventualmente foram repassados para o quantitativo total de alunos a serem atendidos, mas que não lograram atender o quantitativo pactuado de alunos.
29. Novamente, ad argumentatum tantum, ainda que houvesse critério expresso e não atingido, é necessário reconhecer que nem todas as despesas previstas no programa vinculam-se diretamente ao número de alunos atendidos. De acordo com os art. 12 e 13 da multicitada Resolução, os recursos transferidos aos entes executores podem ser empregados para o pagamento de professores, educadores, assistentes administrativos, profissionais de apoio, coordenadores; formação continuada; pagamento de auxílio financeiro aos professores; aquisição de gêneros alimentícios; locação de espaços e equipamentos; material de consumo, entre outros.
30. Com efeito, no caso de frequência parcial, não é evidente qual fatia dos recursos deveria ser impugnada, uma vez que diversos dos itens de despesa precisam ser providos independentemente do número de alunos, tais como toda a estrutura necessária à formação, incluindo professores, formação e rede de apoio (custos fixos) .
31. Forçoso lembrar que o Regimento Interno do TCU, conforme previsto no art. 210, §1º, admite a condenação em débito por verificação, quando for possível quantificar com exatidão o valor do débito, ou por estimativa, quando, por meios confiáveis, apurar-se quantia que seguramente não excederia o real valor devido.
32. No caso em comento, é por demais evidente que o valor impugnado pelo MEC e pelo FNDE não foi calculado com exatidão e claramente excede o valor devido, uma vez que não foram inquinadas pelo tomador de contas, de forma analítica, as despesas apresentadas como sendo da execução do programa e atendimento dos jovens, ainda que com frequência inferior à desejável." (grifos acrescidos) 
25.	Nesse sentido, em situações de difícil quantificação do dano, apesar de efetivamente terem ocorrido falhas na execução de programa de governo que sinalizam a ocorrência de prejuízo, o Tribunal tem decidido pela irregularidade das contas do responsável, com a imposição de multa, porém sem condená-lo ao pagamento de débito.
26.	Encaminhamento semelhante ao que ora proponho foi adotado no TC 016.242/2012-2, de minha relatoria, consoante se observa no trecho a seguir transcrito da Proposta de Deliberação que apresentei e que embasou o Acórdão 349/2015-TCU-Segunda Câmara:
"19. (...) A seguir, reproduzo excerto do Voto condutor do Acórdão do Acórdão 7025/2010-TCU-Segunda Câmara que bem se aproveita ao caso tratado nestes autos:
'15. Com efeito, não obstante a gama de justificativas apresentadas pelos responsáveis, não se pode concluir que as irregularidades apontadas não teriam de fato ocorrido.
16. Ao contrário, conforme bem demonstrou a Unidade Técnica, mediante instrução detalhada acerca do caso (fls. 373/386 - Volume 1) , as ocorrências apontadas não foram totalmente elididas.
17. Contudo, razão lhe assiste quando deixa de imputar débito aos responsáveis.
18. Isso porque restou comprovado nos autos, conforme relatório de fls. 164/170 - Volume Principal, que boa parte do objeto do convênio foi executado, não sendo, todavia, possível quantificar o percentual, inclusive por conta do tempo já transcorrido.
19. Ora, é patente a ocorrência de indícios de malversação de recursos públicos. Esses indícios, por si só, entretanto, não são suficientes para condenar o responsável à reparação de eventuais danos.
20. Se não é possível quantificar a extensão do dano, não se pode, destarte, condenar o responsável.
21. Não favorece eventual condenação o argumento de que as obras objeto dos autos estão comprometidas, pois também restou apurado nos autos itens de serviço que podem ser destacados e aproveitados. (fls. 386 - Volume 1) 
22. Logo, para evitar que haja locupletamento do Estado em detrimento do administrado, e ainda, ante a impossibilidade de se mensurar o prejuízo gerado, imperioso que não seja imputado qualquer débito aos responsáveis.
23. Todavia, como, consoante antes delineado, não foram capazes de elidir as irregularidades apontadas, imperioso também que suas contas sejam julgadas irregulares e que ambos sejam sancionados.
24. Este, aliás, é o posicionamento que esta Corte de Contas vem adotando em casos semelhantes, senão vejamos (Acórdão 94/2007-TCU-Plenário) :
'TOMADA DE CONTAS ESPECIAL. CONTRATO. INEXECUÇÃO PARCIAL. EXISTÊNCIA DE DANO AO ERÁRIO DE DIFÍCIL QUANTIFICAÇÃO. CONTAS IRREGULARES.
1. Configura-se inexecução parcial do contrato, a não comprovação da execução em função da ausência nos autos dos documentos comprobatórios exigidos, não apresentados ou não suficientes para comprovar o integral cumprimento das responsabilidades contratuais ou legais.
2. Quando a metodologia de cálculo de débito utilizada não atender às condições estabelecidas no art. 210, § 1º, do Regimento Interno, impõe-se o julgamento pela irregularidade das contas. Não haverá imputação de débito aos responsáveis, ante a existência de um dano ao erário de difícil quantificação, aplicando-se-lhes, todavia, multa.'
20. Tendo em vista que o débito calculado pelo órgão concedente não atende às condições estabelecidas no art. 210, § 1º, do RI/TCU a ponto de justificar a imposição do respectivo pagamento ao responsável, não obstante as falhas construtivas incorridas na execução do objeto conveniado, as quais definitivamente comprometem a boa qualidade das obras, entendo que o melhor desfecho a este feito é julgar irregulares as contas da Sra. Rosana Zago Valente, com base no art. 16, inciso III, alínea b, da Lei 8.443/1992, com aplicação da multa pertinente, por restar devidamente configurada a prática de ato antieconômico pela ex-gestora." (grifos de acrescidos) "
11.3	Como bem enfatiza a mencionada jurisprudência, o afastamento do débito apenas se justifica quando identificadas "situações de difícil quantificação do dano, apesar de efetivamente terem ocorrido falhas na execução de programa de governo que sinalizam a ocorrência de prejuízo..." (item 25) .
11.4	Sendo assim, insta alvitrar se existe similitude entre o presente feito e o caso concreto ali enfrentado, pois, pelo que se observa do item 25 da instrução de peça 74, do TC Processo 000.098/2019-1, a obtenção do extrato bancário permitiu a constatação da aplicação dos recursos no objeto do programa.
12.	Dito isso, passamos a avaliar o segundo aspecto que poderia propiciar a sanção, qual seja, a inexistência de nexo causal entre os repasses federais e a sua aplicação.
12.1	É certo que, a partir de uma análise perfunctória, a transferência de recursos da conta do programa para outra conta bancária da prefeitura pode comprometer seriamente a percepção desse vínculo causal, contudo, pelo que se observa nestes autos, as conjecturas demonstram que esse vínculo não ficou comprometido.
12.2	O extrato da conta corrente do Projovem/2013 (n. 52.847-1) evidencia que tanto o aporte de R$ 114.530,29, como as duas transferências do FNDE, foram remanejados para a conta 0553-7 da prefeitura (peça 51) . Embora o extrato bancário dessa última conta não conste dos autos, é possível deduzir, a partir dos extratos da conta 55.307-7 (peça 84) , também de titularidade da prefeitura, que os recursos foram para ela carreados, face à identidade de valores e datas, consoante reconhecido no item 6.3 da Nota Técnica do FNDE, de peça 98.
12.3	Como na conta 55.307 não houve contaminação de recursos destinados aos pagamentos de outras despesas da municipalidade, conclui-se que a existência de nexo causal pode ser admitida nesta lide, mesmo diante do descumprimento da obrigatoriedade legal de movimentação exclusiva dos recursos na conta do programa.
13.	Nesse contexto, adquire grande relevância certificar o último aspecto necessário à caracterização do débito, qual seja, a verificação do fato de os processos de pagamento de pessoal, maioria esmagadora das despesas promovidas, terem sido direcionados ou não a servidores que trabalharam no Projovem/2013. 
13.1	Nesse sentido, consoante já comentado na instrução anterior desta Serur (subitem 9.3.18 de peça 80) , verifica-se que a documentação acostada às peças 52/66 apresenta fortes indícios de que os recursos foram aplicados no programa. A título de exemplo, as notas de liquidação de peça 66 especificam "pagamento da folha de pessoal lotado no projovem urbano, referente ao mês de ..."
13.2	Ademais, não se pode olvidar que a Nota Técnica nº 57/2021/COEJA/DPD/SEB/SEB do FNDE (peça 99) não se contrapôs a esse juízo, limitando-se a atribuir o débito com fundamento exclusivo no descumprimento da meta de frequência dos estudantes.
14.	Sendo assim, diante da situação fática apresentada, cabe reconhecer que os recursos transferidos foram aplicados no Projovem/2013, devendo-se portanto elidir a imputação do débito, até mesmo porque não se pode compactuar com a ideia do enriquecimento sem causa da Administração, a partir do momento em que se admite que houve contraprestação de serviços, nada obstante o não atingimento da meta esperada.
Da cominação de multa ao ex-Prefeito 
15.	Tal juízo, entretanto, não afasta a aplicação da multa preconizada no art. 58, inciso I, da Lei 8.443/1992, ao recorrente, porquanto:
a) atuando na qualidade de Prefeito de Ilhéus/BA, na gestão 2013 a 2016, tornou-se responsável tanto pela execução dos recursos provenientes do Projovem Urbano, quanto pela apresentação da respectiva prestação de contas;
b) a imposição de prestar contas se dirige a todos aqueles que recebem verbas federais e se constitui em obrigação que deriva do ordenamento jurídico, especialmente do art. 70, parágrafo único, da Constituição Federal;
c) ocorreu apresentação intempestiva das contas do programa, sem que se tenha logrado êxito em justificar o descumprimento do prazo original fixado. 
Da verificação da possível ocorrência de prescrição
16.	Quanto à possível ocorrência de prescrição, cumpre trazer à baila a análise constante da Instrução de peça 80:
"10.1.	Cumpre tecer breves considerações sobre a ocorrência das prescrições punitiva e ressarcitória. O recente julgamento, pelo STF, do RE 636.886 (tema 899 da repercussão geral) , que tem por objeto a execução de acórdão condenatório proferido pelo TCU, traz reflexos para o tratamento do tema pelo Tribunal. A Corte Suprema fixou a tese de que "é prescritível a pretensão de ressarcimento ao erário fundada em decisão de Tribunal de Contas". Em consequência, aquele julgamento permite adotar as seguintes premissas sobre o ponto:
a interpretação conferida pelo STF ao artigo 37, § 5º, da Constituição, afeta a ação de ressarcimento como um todo, abrangendo não só a execução, mas também a pretensão condenatória;
as pretensões punitiva e de ressarcimento devem observar o mesmo regime na atividade de controle externo, dado o objetivo comum da prescrição, de fixar prazo para o Tribunal de Contas agir, buscando caracterizar o ilícito, identificar seu autor, dimensionar as consequências da conduta (em especial, a quantificação do dano) e impor as consequências legais, independentemente do fato de tais consequências terem natureza punitiva ou ressarcitória;
o Código Civil e a Lei 9.873/1999 constituem as duas alternativas que, de forma mais consistente, polarizam os debates acerca do regime de prescrição a ser observado no processo de controle externo, e esta lei, inclusive, já vem sendo utilizada pelo STF para limitar o exercício da pretensão punitiva pelo TCU.
10.2.	Assim, pelos critérios sobre a prescrição do Código Civil, adotados pelo paradigmático Acórdão 1441/2016-TCU-Plenário (rel. Min. Benjamin Zymler) , não houve o transcurso de dez anos desde o fato gerador do débito, em 10/7/2013, e o despacho de 11/9/2019, que autorizou as citações dos responsáveis e interrompeu a contagem do prazo (peça 25) , tampouco entre esta data e o proferimento, em 2/6/2020, do Acórdão 6.154/2020-TCU-2.ª Câmara ora recorrido (peça 44) . Portanto, pelas premissas acima, não operou as prescrições punitiva ou ressarcitória.
10.3.	Quanto ao regime da Lei 9.873/1999, alguns parâmetros são essenciais para verificar a ocorrência da prescrição, quais sejam: o termo inicial da contagem do prazo prescricional (artigo 1.º) , o prazo prescricional propriamente, que pode ser geral, de cinco anos (art. 1.º) , ou, especial (art. 1.ª, § 2.º) , as interrupções do prazo pela citação do agente (art. 2.º, I) , a prolação da decisão condenatória recorrível (art. 2.º, III) e, ainda, atos inequívocos de apuração dos fatos (art. 2.º, II) . Por fim, pode ocorrer a prescrição intercorrente, se o processo ficar paralisado por mais de três anos (art. 1.º, §1.º) .
10.4.	No caso presente, em que incide o prazo geral de cinco anos, e considerando as interrupções pela emissão de parecer financeiro (peça 6) , a notificação na fase interna (peças 7-8) , a instauração da TCE (peça 1) , o relatório de TCE (peça 16) , a citação na fase externa (peça 31) e o acórdão (peça 44) , verifica-se que não houve a prescrição, mesmo que na modalidade intercorrente, e aplicando-se essa constatação para as prescrições punitiva e ressarcitória, conforme as premissas acima."
Considerações finais
17.	Outrossim, tendo em vista que a presente instrução tem caráter meritório, deve-se resgatar outro exame, realizado pela Serur à 80, com o qual também se anui, no tocante à manifestação no sentido de que não houve nulidade processual pela não convocação do advogado para a sessão de julgamento da TCE:
"9.2.	Da Nulidade 
9.2.1.	O recorrente argumenta que seu advogado não foi intimado para o julgamento da TCE na sessão da Segunda Câmara realizada em 2/6/2020, e por isto não teve a oportunidade de apresentar defesa oral. 
Análise
9.2.2.	O entendimento do TCU é no sentido de que a publicação da pauta de julgamentos no Diário Oficial da União - DOU torna desnecessária a comunicação pessoal aos interessados sobre a data de julgamento, e sua ausência não constitui ofensa a qualquer princípio constitucional ligado à defesa (v.g. Acórdãos 2.997/2015-TCU-2.ª Câmara; rel. Min. Ana Arraes, 1.480/2017-TCU-Plenário; rel. Min. José Múcio Monteiro, 2.271/2019-TCU-1.ª Câmara; rel. Min. Subs. Augusto Sherman e 1.432/2020-TCU-2.ª Câmara; rel. Min. Augusto Nardes) . Por sinal, a partir de 9 de julho de 2019 a publicação pode ocorrer somente no Portal do TCU e no Caderno de Deliberações do Boletim do TCU - BTCU (Diário Eletrônico) .
9.2.3.	Assim, considera-se que o rito previsto no §3º do artigo 141 do RI/TCU (publicação das Pautas das Sessões do TCU na imprensa oficial) é bastante para caracterizar a publicidade devida da pauta de julgamento, não havendo que se deferir pedido de intimação pessoal nesse caso. Portanto, cabe aos interessados acompanhar o andamento processual e a publicação feita nos veículos mencionados, o que é suficiente para conferir publicidade ao ato processual e permitir a participação nas sessões do Tribunal. Tal entendimento tem amparo em deliberação do Supremo Tribunal Federal, proferida em agravo regimental em mandado de segurança (MS-AgR 26.732/DF, relatora ministra Carmen Lúcia) . 
9.2.4.	No presente caso, a pauta da sessão foi publicada no BTCU em 29/5/2020. Quanto à defesa oral que teria restado prejudicada, segundo o recurso, a Resolução-TCU 314/2020, instituiu a Sessão Telepresencial no TCU, a exemplo dos tribunais que integram o Poder Judiciário. A norma entrou em vigor ainda em 14/4/2020, e seu artigo 3.º regulamenta a defesa durante a sessão de julgamento." 
CONCLUSÃO
18. 	Das análises anteriores, conclui-se que:
a) as razões recursais aduzidas e os documentos apresentados pelo recorrente revelaram-se suficientes para elidir as evidências que sustentam a imputação de débito, contudo, mostraram-se incapazes de afastar o julgamento pela irregularidade das contas e a cominação da multa consignada no art. 58, inciso I, da Lei 8.443/1992,  em face da a omissão no dever de prestar contas dos recursos recebidos por força do Programa Nacional de Inclusão de Jovens (Projovem) , no exercício de 2013;
b) não ocorreu prescrição, seja pelo regime do Código Civil (Acórdão 1441/2016-TCU-Plenário) , seja pelo critério da Lei 9.873/1999 (MS 32.201) .
18.1	Com efeito, propor-se-á o conhecimento deste apelo, para, no mérito, dar-lhe provimento parcial.
PROPOSTA DE ENCAMINHAMENTO
19.	Diante do exposto, submete-se à consideração superior este exame do recurso de reconsideração, interposto pelo Sr. Jabes Sousa Ribeiro contra o Acórdão 6.154/2020-TCU-2.ª Câmara, propondo-se, com fundamento nos artigos 32, inciso I, e 33, da Lei 8.443/92, c/c o artigo 285 do RI/TCU:
a) conhecer do recurso e, no mérito, dar-lhe provimento parcial. 
b) tornar sem efeito os subitens 9.1, 9.2, 9.3 e 9.4 do Acórdão condenatório;
c) rejeitar parcialmente as alegações de defesa apresentadas pelo Sr. Jabes Sousa Ribeiro;
d) com fundamento nos art. 1º, inciso I, art. 16, inciso III, alínea "b", art. 19, parágrafo único, art. 23, inciso III, da Lei 8.443/1992, julgar irregulares as contas prestadas por Jabes Sousa Ribeiro e aplicar-lhe a multa prevista no art. 58, inciso I, da mesma norma;
e) autorizar, desde logo, a cobrança judicial da dívida, com fundamento no art. 28, inciso II, da Lei 8.443/1992, caso não atendida a notificação;
f) dar ciência da deliberação que vier a ser proferida ao recorrente, ao FNDE e ao Procurador-Chefe da Procuradoria da República no Estado da Bahia.
3.	Anuindo ao posicionamento da unidade técnica, o Ministério Público junto ao TCU - MPTCU, em Parecer da lavra do Subprocurador-Geral Paulo Soares Bugarin (peça 104) , assim se manifestou:
    Examina-se recurso de reconsideração interposto por Jabes Sousa Ribeiro (peças 47-67) contra o Acórdão 6154/2020-TCU-Segunda Câmara (peça 44) , por meio do qual este Tribunal julgou irregulares suas contas, condenando-o ao pagamento da quantia especificada (item 9.2 do acórdão recorrido) , e aplicou-lhe a multa prevista no art. 57 da Lei 8.443/92, no valor de R$ 20.000,00 (vinte mil reais) .
2. A condenação refere-se à não comprovação da boa e regular aplicação dos recursos ante a omissão na apresentação da prestação de contas dos recursos repassados pelo Programa Nacional de Inclusão de Jovens, no exercício de 2013 (PROJOVEM/2013) .
3. Apresentado o presente recurso de reconsideração, após a análise pela unidade técnica à peça 80, manifestei-me pelo não provimento do recurso, conforme parecer de peça 82.
4. Por meio do despacho do Relator à peça 86, o processo foi devolvido à Serur para a análise conclusiva das informações e documentos acostados às peças 83 a 85 e avaliação de seus possíveis reflexos na proposta de mérito da instrução à peça 80.
5. No âmbito da Serur, foi realizada diligência ao FNDE para que ele encaminhasse cópia de Nota Técnica em face da prestação de contas intempestiva do Projovem Urbano/2013 no Município de Ilhéus/BA, com enfoque na execução financeira e no atingimento dos objetivos finalísticos do Programa.
6. No que se refere ao alcance dos objetivos finalísticos do Programa, a Coordenação-Geral de Educação de Jovens e Adultos (COEJA) emitiu a Nota Técnica 57/2021/COEJA/DPD/SEB/SEB (SEI 2412624) , manifestando-se pela não aprovação da prestação de contas quanto ao cumprimento do objeto e do objetivo do Programa (peça 99, p. 3-6) . 
7. Em relação à execução financeira, a Nota Técnica 2508695/2021 - DAESP/COPRA/CGAPC/DIFIN (peça 98) manifestou-se pela insuficiência da documentação apresentada pelo ex-gestor.
8. Em sua última manifestação, a Serur conclui que as razões recursais aduzidas e os documentos apresentados pelo recorrente revelaram-se suficientes para elidir as evidências que sustentam a imputação de débito, contudo, mostraram-se incapazes de afastar o julgamento pela irregularidade das contas e a cominação da multa consignada no art. 58, inciso I, da Lei 8.443/92, em face da omissão no dever de prestar contas dos recursos recebidos por força do Programa Nacional de Inclusão de Jovens (Projovem) , no exercício de 2013.
9. Assim, propõe conhecer do recurso e, no mérito, dar-lhe provimento parcial, julgando irregulares as contas, sem imputação de débito, e com aplicação da multa prevista no art. 58, inciso I, da Lei 8.443/92.
10. Feito este breve resumo, o MPTCU manifesta-se de acordo com as análises e encaminhamento da Serur.
11. De acordo com os documentos que compuseram a intempestiva prestação de contas em análise e os pareceres do FNDE, o débito imputado ao responsável decorre do não cumprimento dos objetivos do Programa, tendo em vista o atingimento de apenas 24% de frequência média, em detrimento do percentual mínimo esperado de 45%. 
12. Observo, contudo, que, como consignado pela Serur, grande parte da verba pública ora questionada foi destinada ao pagamento de pessoal que trabalhou no PROJOVEM/2013. Assim, em que pese o responsável não ter logrado alcançar a frequência mínima de alunos participantes do PROJOVEM/2013, reputo que a verba empregada no pagamento de professores deve ser considerada regular, dada a sua relevante contribuição para a melhoria do programa governamental em questão. Afinal, a remuneração dos educadores do PROJOVEM/2013 independe da quantidade de alunos na turma, ou seja, a remuneração é devida com a turma composta de 24 alunos (como no caso em questão) ou com 100 alunos.
13. Em casos similares, o Tribunal tem entendido que, "no caso de frequência parcial, não é evidente qual fatia dos recursos deveria ser impugnada, uma vez que diversos dos itens de despesa precisam ser providos independentemente do número de alunos, tais como toda a estrutura necessária à formação, incluindo professores, formação e rede de apoio (custos fixos) ", Acórdão 5031/2010-TCU-Segunda Câmara. Por conseguinte, reputo adequada a exclusão do débito ante a dificuldade de quantificação do dano. 
14. Entretanto, as contas do responsável devem ser julgadas irregulares não apenas pela intempestividade da prestação de contas, mas, também, pelo não alcance dos objetivos do Programa PROJOVEM/2013.
15. Desse modo, ante os elementos constantes nos autos, e considerando adequada e suficiente a análise efetuada pela unidade técnica, o Ministério Público de Contas manifesta-se, no mérito, de acordo com a proposta de encaminhamento apresentada às p. 14-15, peça 102.
	É o Relatório.

Ricardo Teixeira Machado (16476/OAB-BA) e Thiago Nogueira Lino (32.312/OAB-BA), representando Jabes Sousa Ribeiro.

Subprocurador-Geral Paulo Soares Bugarin.

TOMADA DE CONTAS ESPECIAL. FNDE. PROGRAMA NACIONAL DE INCLUSÃO DE JOVENS. OMISSÃO NO DEVER DE PRESTAR CONTAS. CONTAS IRREGULARES. DÉBITO. MULTA. RECURSO DE RECONSIDERAÇÃO. CONHECIMENTO. PRESTAÇÃO DE CONTAS INTEMPESTIVA. INADEQUAÇÃO DO CRITÉRIO PARA REPROVAÇÃO DA PRESTAÇÃO DE CONTAS. CONTAS IRREGULARES. INSUBSISTÊNCIA DE DÉBITO. CONVERSÃO EM MULTA DO ART. 58, I, LEI 8.443/1992. PROVIMENTO PARCIAL. COMUNICAÇÕES.

TOMADA DE CONTAS ESPECIAL (TCE)

Secretaria de Recursos (Serur).

Em exame recurso de reconsideração interposto por Jabes Sousa Ribeiro, ex-prefeito de Ilhéus/BA (gestão 2013-2016) , em face do Acórdão 6154/2020-TCU-Segunda Câmara (Rel. Min. Augusto Nardes) .
2.	A presente tomada de contas especial foi instaurada pelo Fundo Nacional de Desenvolvimento da Educação - FNDE, em desfavor do Sr. Jabes Sousa Ribeiro, em razão de omissão no dever de prestar contas dos recursos repassados ao referido município, na modalidade fundo a fundo, no âmbito do Programa Nacional de Inclusão de Jovens - Projovem, no exercício de 2013, conforme regulamentado na Resolução CD/FNDE nº 54, de 21 de novembro de 2012. Os recursos repassados pelo FNDE ao município de Ilhéus/BA, no âmbito do Projovem/2013, totalizaram R$ 75.086,55, com prazo para prestação de contas até 02/12/2016.
3.	Por meio do Acórdão 6154/2020-TCU-Segunda Câmara, o Tribunal decidiu, no essencial, julgar irregulares as contas do responsável, condenando-o ao pagamento do débito, alusivo ao montante integral transferido (R$ 75.086,55) , e aplicando-lhe a multa prevista no art. 57 da Lei 8.443/1992, no valor de R$ 20.000,00.
4.	Mediante o recurso de reconsideração ora em exame, foi alegada, em preliminar, a nulidade processual, em razão da não intimação do advogado do responsável para a sessão do julgamento da 2ª Câmara. No mérito, argumentou pela comprovação da boa e regular aplicação dos recursos repassados, por meio do encaminhamento de documentação a título de prestação de contas, tais como demonstrativos financeiros, extrato bancário, processos de pagamento e comunicações internas da Prefeitura de Ilhéus/BA.
5.	Em exame dos argumentos, a Secretaria de Recursos - Serur (peças 80 e 81) apresentou proposta, acolhida pelo Ministério Público junto ao TCU - MPTCU (peça 82) , pelo conhecimento e negativa de provimento ao recurso, por considerar que os argumentos recursais não se mostravam suficientes para justificar a nulidade pretendida e para elidir as ocorrências apontadas, sendo incapazes de alterar a deliberação recorrida.
6.	Ante o ingresso de informações e documentos adicionais trazidos pelo recorrente (peças 83 a 85) , o Ministro Raimundo Carreiro, a quem sucedi na relatoria destes autos (art. 153 do Regimento Interno/TCU) , mediante o Despacho à peça 86, determinou a restituição dos autos à unidade técnica para avaliação dos novos elementos.
7.	Em exame da documentação complementar juntada pelo recorrente, bem como de informações adicionais obtidas, em sede de diligência, junto ao FNDE, a Secretaria de Recursos, em nova instrução (peça 102) , concluiu, em síntese, por reconhecer que os recursos transferidos foram aplicados no Projovem/2013, nada obstante o não atingimento da meta esperada. 
8.	Nesse sentido, a Serur, em pareceres uníssonos (peças 102 e 103) , acolhidos pelo MPTCU (peça 104) , se posicionou no sentido do conhecimento e provimento parcial do recurso, para afastar a imputação do débito, mantido o julgamento pela irregularidade das contas, com a aplicação da multa prevista no art. 58, inciso I, da Lei 8.443/1992.
9.	Desde já manifesto minha concordância com o posicionamento uniforme da Serur (peças 102 e 103) e do MPTCU (peça 104) . Adoto os fundamentos dos citados pareceres (peças 102 e 104) como minhas razões de decidir, sem prejuízo de breves destaques e considerações.
10.	Sobre a preliminar de nulidade, endosso a conclusão da Serur, alinhada ao entendimento consolidado no TCU, no sentido de que a publicação da pauta de julgamentos na imprensa oficial, conforme rito previsto no art. 141, § 3º, do Regimento Interno/TCU, é bastante para caracterizar a publicidade devida da pauta de julgamento, dispensada a intimação pessoal nesse caso. Assim, não procede o argumento.
11.	Acerca da matéria de fato, verifico que a unidade técnica empreendeu detido exame da documentação complementar juntada pelo recorrente, em cotejo com os pareceres da FNDE, trazidos em resposta a diligência, compostos de notas técnicas de exame da prestação de contas intempestiva do Projovem/2013 no município de Ilhéus/BA, com enfoque na execução financeira e no atingimento dos objetivos finalísticos do programa.
12.	O exame foi conduzido sob três aspectos principais, com potencial de impacto acerca da imputação de débito nestes autos: i) cumprimento dos objetivos do programa; ii) existência de nexo causal entre os repasses federais e a sua aplicação; e iii) direcionamento dos processos de pagamento de pessoal, despesa predominante nesses casos, a servidores que trabalharam no Projovem/2013.
13.	No caso concreto, o débito atribuído ao responsável se fundou essencialmente no não cumprimento dos objetivos do programa, tendo em vista o atingimento de apenas 24% de frequência média, em detrimento do percentual mínimo esperado de 45%. 
14.	Por outro lado, apontou a Serur que, a despeito da não observância da obrigatoriedade legal de movimentação exclusiva dos recursos na conta do programa, os extratos juntados aos autos sinalizam não ter havido "contaminação de recursos destinados aos pagamentos de outras despesas da municipalidade", levando à conclusão de que "a existência de nexo causal pode ser admitida nesta lide".
15.	Sob o último aspecto, a unidade reiterou posicionamento anterior (peça 80) , no sentido da existência de fortes indicativos de que os recursos foram aplicados no programa, sobretudo no pagamento da folha de pessoal lotado no Projovem urbano.
16.	Sobre o tema, a jurisprudência do TCU é no sentido de que o não alcance de metas, isoladamente, não é suficiente para justificar a persecução dos valores transferidos, uma vez que há gastos inerentes à execução do Projovem Urbano a fim de possibilitar a manutenção do curso, ainda que com um número menor de alunos por conta da evasão, que não pode ser evitada.
17.	No recente Acórdão 1363/2021-TCU-Plenário (Rel. Min. Vital do Rêgo) , o Tribunal debateu situação idêntica, em apreciação de recurso de revisão contra acórdão condenatório de tce, instaurada em face da omissão no dever de prestar contas de valores transferidos no âmbito do Projovem/2015 (TC Processo 040.839/2018-4) . Pela pertinência, reproduzo a seguir, trecho do Voto condutor do Ministro Vital do Rêgo no referido julgado, que bem elucida a questão:
23. Sob outro aspecto, compreendo que não é possível atribuir prejuízo ao Erário a partir de cumprimento parcial da suposta meta de frequência. A vigorar o entendimento expresso, por hipótese, gestor municipal que lograsse executar o programa com 45% de frequência teria suas contas aprovadas e outro, que atingisse 44,9% do mesmo critério, seria condenado pelo débito integral, situação que não guarda proporcionalidade. 
 (...) 
25. A jurisprudência do TCU é sólida no sentido de que a entrega de produto objeto de convênio sem utilidade para os beneficiários importa em débito integral dos recursos transferidos (Ac. 8.660/2011-2ª Câmara, Rel. André de Carvalho, Ac. 11.284/2020-1ª Câmara, Rel. Marcos Bemquerer) . Entretanto, resta evidente que, diferentemente do convênio do qual resulta obra ou serviço imprestável à sociedade, sem qualquer uso possível, o programa de alfabetização que atende parcialmente as metas pactuadas não poderia configurar prejuízo integral ao Erário.
 (...) 
27. Seria, portanto, necessário aferir o débito de acordo com a porção não executada do programa e para a qual teria havido repasse recursos. 
 (...) 
30. Com efeito, no caso de frequência parcial, não é evidente qual fatia dos recursos deveria ser impugnada, uma vez que diversos dos itens de despesa precisam ser providos independentemente do número de alunos, tais como toda a estrutura necessária à formação, incluindo professores, formação e rede de apoio (custos fixos) .
31. Forçoso lembrar que o Regimento Interno do TCU, conforme previsto no art. 210, §1º, admite a condenação em débito por verificação, quando for possível quantificar com exatidão o valor do débito, ou por estimativa, quando, por meios confiáveis, apurar-se quantia que seguramente não excederia o real valor devido.
32. No caso em comento, é por demais evidente que o valor impugnado pelo MEC e pelo FNDE não foi calculado com exatidão e claramente excede o valor devido, uma vez que não foram inquinadas pelo tomador de contas, de forma analítica, as despesas apresentadas como sendo da execução do programa e atendimento dos jovens, ainda que com frequência inferior à desejável. 
 (...) 
37. Por derradeiro, na linha da jurisprudência pacífica deste Tribunal, ainda que o débito seja afastado mediante a apresentação intempestiva de prestação de contas, isso não afasta a omissão inicial do gestor omisso. Com efeito, deve ser mantido o julgamento pela irregularidade das contas com a aplicação da multa ao responsável prevista no art. 58, inciso I, da Lei 8.443/1992.
18.	Alinho-me, portanto, aos posicionamentos nos autos, no sentido de que, na situação avaliada nestes autos, a despeito da constatação de não alcance da frequência mínima de alunos participantes, a verba empregada no pagamento de professores, custo fixo que independe da quantidade de alunos na turma, pode ser considerada regular, visto que, em certa medida, contribuiu para a melhoria do programa Projovem. 
19.	Da mesma forma como verificado no precedente jurisprudencial acima citado, inobstante o afastamento do débito em razão dos elementos trazidos de forma intempestiva, não restou justificada a omissão inicial no dever de prestar contas, o que enseja o julgamento pela irregularidade das contas, bem como a aplicação, ao responsável, da multa prevista no art. 58, inciso I, da Lei 8.443/1992.
20.	Em face do exposto, acolho, com ajustes de forma, o encaminhamento uniforme da Serur e do MPTCU e Voto por que o Tribunal adote a deliberação que ora submeto à apreciação deste Colegiado.
TCU, Sala das Sessões, em 31 de maio de 2022.
ANTONIO ANASTASIA 
Relator